臺灣高等法院刑事判決　　　　　　　　　　　　　　九十一年度上易字第八八六號
　　上　訴　人　臺灣臺北地方法院檢察署檢察官
　　被　　　告　甲○○
右上訴人因被告詐欺案件，不服臺灣臺北地方法院九十年度易字第一五一三號，中華
民國九十一年三月八日第一審判決（起訴案號：臺灣臺北地方法院檢察署九十年度偵
字第七六三號）提起上訴，本院判決如左：
    主  文
上訴駁回。
    理  由
一、公訴意旨略以：甲○○係連加企業有限公司（下稱連加公司）之負責人，竟意圖
    為自己不法之所有，於民國（下同）八十八年十一月十一日向圓城企業有限公司
    （下稱圓城公司）負責人徐永康佯售六角螺帽、防鬆螺帽、防震墊、內六角承窩
    螺絲等產品一批，雙方議價新台幣（下同）五十三萬五千九百四十元，並定於八
    十九年一月二十五日前交貨，復簽有訂貨單，致徐永康未察，即簽發一張發票日
    ：八十九年一月二十五日、面額：三十萬元之華南銀行新生分行支票予甲○○作
    為定金；詎甲○○並未如前交貨，又提示兌現三十萬元後，即避不出面處理，經
    徐永康催討，才交付一張發票日：八十九年六月三十日、面額三十萬元之世華銀
    行敦南分行支票，惟屆期提示，因存款不足，遭拒絕付款，再經徐永康前往催討
    ，甲○○竟已逃逸，遍尋不著，徐永康始知受騙，因認被告甲○○涉犯刑法第三
    百三十九條第一項詐欺取財罪嫌等語。
二、按犯罪事實應依證據認定之，無證據不得推定其犯罪事實；又不能證明被告犯罪
    者，應諭知無罪之判決，刑事訴訟法第一百五十四條、第三百零一條第一項分別
    定有明文。又事實之認定，應憑證據，如未能發現相當證據，或證據不足以證明
    ，自不能以推測或擬制之方法，為裁判基礎（最高法院四十年臺上字第八六號判
    例參照）。復按告訴人之告訴，本以使被告受刑事訴追為目的，故其陳述是否與
    事實相符，自應調查其他證據，以資審認，苟其所為攻擊之詞，尚有瑕疵，則在
    此瑕疵未予究明以前，即不能遽採為斷罪之基礎（最高法院六十九年臺上字第一
    五三一號判決參照）。再者認定被告有罪之事實，應憑證據，如未能發現相當之
    證據，或證據不足以證明，自不能以推測或擬制之方法，以為裁判之基礎；且認
    定事實所憑之證據，其為訴訟上之證明，須達於通常一般人均不致有懷疑，而得
    確信其為事實之程度者，始得據為有罪之認定，倘其證明尚未達到此一程度而有
    合理之懷疑存在時，尚難為有罪之認定基礎；另苟積極證據不足以為不利於被告
    事實之認定，即應為有利於被告之認定，更不必有何有利之證據，最高法院三十
    年上字第八一六號、四十年台上字第八六號、七十六年台上字第四九八六號判例
    分別揭有上旨，足資參酌。抑有進之，證人之證言固非不得做為認定被告犯罪事
    實之證據，惟須此項證言無瑕疵可指，且與事實相符者，始足當之，苟證人之證
    言有瑕疵時，即不得做為不利被告認定之唯一依據。而刑法第三百三十九條第一
    項詐欺罪之成立，以意圖為自己或第三人不法所有，以詐術使人將本人或第三人
    之物交付為要件，所謂以詐術使人交付，必須被詐欺人因其詐術而陷於錯誤，若
    其所用方法，不能認為詐術，亦不致使人陷於錯誤，即不構成該罪，最高法院四
    十六年台上字第二六０號著有判例可資參循。
三、公訴意旨認被告涉犯詐欺取財罪嫌，於起訴書僅列出三項證據，為其主要論據，
    分別為：(一)、告訴人圓城公司負責人徐永康之陳訴，待證事實為被告甲○○詐欺
    事證。(二)、被告甲○○之辯述，待證事實為被告已坦承犯行。(三)、卷附之訂購單
    、定金支票影本、被告簽之支票影本、退票理由單，被告詐欺之事證。
四、訊據被告甲○○坦承於右揭時間出售圓城公司六角螺帽等產品，且已持前開定金
    支票向銀行兌領三十萬元。嗣並未如期交貨，經徐永康催討，始簽發一張面額三
    十萬元支票予徐永康，惟經屆期提示仍因存款不足而遭退票等情，然否認有詐欺
    取財犯行，辯稱略以：「告訴人公司係經過別人介紹，主動向伊聯繫要買的，簽
    約後有透過ＲＵＬＩ公司向ＢＡＲＲＹ訪價，但後來錢被ＲＵＬＩ坑了，以致於
    無法如期交貨，但仍介紹別的廠商給告訴人且完成交易。又連加公司於八十八年
    十一月十一日與十二月二十日分別承接圓城公司兩筆訂單，第二筆止回閥部分已
    順利成交，足證並無詐欺犯意。另已償還告訴人十萬元，並非全無解決誠意」等
    語。經查：
(一)、被告所陳出售圓城公司六角螺帽、收受與開立支票等情，核與告訴人所陳相符，
    且有卷附訂購單（偵卷第五頁，原審卷第四六頁，本院卷第五一頁）、定金支票
    （偵卷第六頁）及被告所簽發之支票及退票理由單（偵卷第七頁）可查。茲所應
    審酌者為被告與告訴人就出售圓城公司六角螺帽、收受與開立支票等情，是否屬
    刑事責任之詐欺。按，被告始終未曾坦承詐欺取財犯行，並以前詞置辯，是起訴
    書指被告在偵查業已坦承犯行云云，顯與卷內證據內容不符。
(二)、告訴人指訴被告係為詐取貨款而佯稱出售六角螺帽等產品等語，固據其提出訂購
    單、定金支票影本、被告簽發之支票影本、退票理由單等證物為證。然查：卷附
    之訂購單、定金支票影本、被告簽之支票影本、退票理由單，係直接證明被告與
    告訴人間確有六角螺帽訂購與收受及開立支票等情，但並無從以此等證物直接證
    明被告所為係詐欺。而本件交易係告訴人經由友人介紹主動向被告洽購乙節，業
    經告訴人陳稱：（你與甲○○如何認識？）是廠商朋友介紹認識，在之前並無往
    來」、「我朋友曾和他做過小額的五金零件，我朋友和他做過幾次，也都有交貨
    ，才介紹給我」等語（偵卷第二五頁），核與被告辯稱：「圓城公司經過別人介
    紹，主動向我聯繫要買的」、「是他們透過別人邀我去他們公司談的」等語（原
    審卷第八九至九○頁）相符，堪認本案買賣非由被告方面發動無誤，衡情已難認
    被告有何藉詞售貨而使告訴人陷於錯誤之情事。
(三)、本件六角螺帽等產品中，僅防震墊係美國製造一事，業據告訴人明確自承（偵卷
    第二五頁反面），而被告確實曾於訂約後向美國廠商徵詢防震墊之單價，則有報
    價單一紙在卷可查（見原審卷第九八頁），被告於締約後既曾有向供貨廠商詢價
    之動作，自難認被告於締約之初全無履約之意思。而連加公司另於八十八年十二
    月二十日亦承接圓城公司止回閥之訂單（金額為一十四萬六千零八十元），已順
    利履約，有買賣契約書一紙在卷可查（原審卷第四七頁），此筆交易與本件六角
    螺帽等產品之交易之約定交貨日期均為八十九年一月二十五日，倘被告確有詐欺
    意圖，何需依約履行此筆交易。
(四)、又連加公司八十八年一月至四月平均每二個月的銷售額約三十五萬，五月至八月
    平均每二個月的銷售額更高達五十八萬左右，九至十二月平均每二個月的銷售額
    亦有十九萬元，此有該公司八十八年「台北市營業人銷售額與稅額申請書」六紙
    在卷可查（原審卷第八○至八五頁），可知該公司於八十八年度之營運狀況尚稱
    正常（其營業額雖有高低起伏，但均仍維持一定數量的銷售額），另連加公司目
    前仍繼續運作，亦據被告供明在卷，則衡諸經驗法則，亦無法認定被告有於詐騙
    錢財後即結束營業或避債之情，是公訴意旨稱被告逃逸，亦屬無憑。
(五)、至於被告所簽發發票日為八十九年六月三十日、面額三十萬元之支票固因存款不
    足而跳票，惟該張支票係在被告之要求下始簽發，業據告訴人陳稱：「他表示他
    上游供應商無法供貨給他，才造成未依約交貨，我要他還錢，他說他現在沒有錢
    （現金），我要求他開一支票給我，在八十九年五月底他開了一張八十九年六月
    三十日到期之支票給我，但遭退票」等語（偵卷第二六頁），可證被告係在被動
    情形下簽發此支票，衡情尚難遽認被告於簽發支票時即有詐騙告訴人之意思。且
    被告之支票存款帳戶係至八十九年九月八日始被列入拒絕往來戶，有台北市票據
    交換所九十一年四月二十二日（九一）北票字第二二三三號函附連加公司及被告
    帳戶存款不足退票明細表在卷可查（本院卷第四二－一至四二－二），被告當時
    既非明知該張支票確定無法兌現，自亦無法單憑事後該張支票因存款不足而遭退
    票之事實即推論被告於簽發該支票時主觀上具有詐欺意圖。
(六)、本件被告與告訴人當初並未簽立契約，業經告訴人自承無誤（偵卷第二五頁反面
    ），且觀諸卷附訂貨單，亦未有限定被告須向美國ＥＣＯＭ公司進貨之記載，則
    被告是否另曾向告訴人表示將向美商公司進貨、以及此項表示究竟是否屬實，對
    於告訴人方面是否決定進行本案交易，即無必要之關連，被告亦無積極向告訴人
    開示貨源之義務，自難據此認定被告施用詐術使人陷於錯誤。
(七)、至於被告所辯：「我有把定金匯給美國的公司，但他們沒有交貨」（原審卷第十
    八頁）、「我是透過美國的廠商向原廠訂貨，我是透過美商ＢＡＲＲＹ這家公司
    詢價的，但我也不是直接找ＢＡＲＲＹ，我是找ＲＵＬＩ公司向ＢＡＲＲＹ訪價
    ，後來錢被ＲＵＬＩ坑了」（原審卷第九四頁）、「我是在沒有辦法交貨後，才
    把這家公司的資料提供給告訴人，讓他們自行接洽，後來他們也確實成交」（原
    審卷第二一頁）、「我們詢價了三家公司，沒有詐欺意圖」（本院卷第二六頁）
    ，固為告訴人所否認，且被告亦自承無法提出ＲＵＬＩ公司的電話、帳號資料、
    匯款給ＲＵＬＩ公司之銀行資料、水單等相關資料（本院卷第四七頁）。惟被告
    確實曾於八十九年一月二日至五日、三月十九日至二十七日、四月二十二日至二
    十八日等日期出入境，有被告之入出境資料（本院卷第七○至七四頁）及護照影
    本（本院卷第三六至四二頁）在卷可查，核與被告辯稱：「我為了這三十萬元的
    帳，只好自己去美國兩趟」等語（本院卷第三一頁）若合符節，縱使被告前開所
    辯均不足採，亦欠缺積極證據可證被告確有詐欺犯意，揆諸前引判例意旨，即不
    能遽為有罪之認定。
(八)、告訴人主張其因被告未如期交貨致遭中山科學研究院罰款一十四萬一千二百九十
    一元，固據其提出匯款通知書一紙（本院卷第五○頁）及中山科學研究院財務採
    購契約一份（本院卷第五二至五七頁）為證，然此僅能證明告訴人確實因被告未
    如期履約致生損害，並不能作為認定被告有詐欺取財犯行之有利證據。
(九)、按民事債務人未依債之本旨履行，在一般社會生活經驗上可能之原因非一。即使
    在債之關係成立之後惡意遲延給付甚或不為給付，倘無足以證明行為人原已具有
    圖得不法利益之其他具體事證，僅憑事後債信違反之客觀事態，亦不足以推定被
    告自始在主觀上有何犯罪故意。任何財產交易行為，在通常社會生活上必有一定
    程度之風險。除非證明被告確曾施用其他不法手段，亦不得僅因告訴人事後未獲
    完全清償，推斷其在交易之初陷於錯誤。良以交易風險之評估，既屬債權人依私
    法自治原則行使權利之範圍，一般債務人除非法令或契約上另有規範，並無主動
    為債權人排除交易風險之義務，倘若單純未為說明財產狀況，縱使債權人在交易
    決定上因而失之輕率，仍不得輒與利用他人錯誤之詐欺行為相提並論。本件被告
    於訂約之後，固未依約履行交貨，其因承諾還款而簽發之支票嗣亦遭退票。但詳
    查全案，既未顯示被告如何施用詐術誤導告訴人，亦無其他事證足可證明其確係
    自始無意履行。況且被告於事發後，業已償還告訴人十萬元乙節，則為告訴人所
    不否認，並有內容載有「茲收到甲○○償還圓城公司徐永康先生四張支票合計十
    萬元．．．簽收人：代理人魯寶文律師。九十年十一月十六日」之收據一紙在卷
    可查（原審卷第四八頁），另被告與告訴人亦於原審就本件之附帶民事訴訟事件
    達成訴訟上和解，被告願給付告訴人二十二萬二千元，有和解筆錄在卷可查（本
    院卷第四九頁)，亦堪作為被告於締約之初應無詐欺犯意之旁證。
(十)、綜上事證，本件並不足以達到通常一般之人對於均不致有所懷疑，而得確信被告
    有詐欺取財犯行之程度，本院亦無法形成被告有罪之心證，本諸「罪疑唯輕」之
    法則，即難憑告訴人之指訴以詐欺取財罪相繩。
五、原審以不能證明被告犯罪而為其無罪之諭知，經核原判決並無違誤，檢察官循告
    訴人之請求略以：「被告向告訴人公司負責人所聲稱：該零件乙批係全世界僅有
    美商ＥＣＯＭ公司獨家生產之產品，且祇有被告負責之連加企業有限公司可與之
    交易進貨，然被告於收訖告訴人公司訂金新台幣（下同）三十萬元後，自始卻提
    不出渠與美商ＥＣＯＭ公司交易之往來書信、合約、訂購單及匯款單等文件，是
    本案買賣雖係告訴人方面主動磋商，然卻係因被告虛構上開事實，方致告訴人公
    司負責人陷於錯誤而與被告訂約，並交付訂金三十萬元予被告。又嗣後經告訴人
    查覺被告上開虛構之事實後，被告為求掩飾以避免告訴人公司之追究，竟簽發三
    十萬元拒往之支票予以搪塞，再次虛構業已返還訂金三十萬元之假象，迨該支票
    退票後，被告所負責之連加企業有限公司竟人去樓空不知去向，被告更避不出面
    與告訴人解決，拒不還款，足見被告自始即具有不法所有之意圖，欲以與告訴人
    簽訂訂購單為手段，以達其詐騙告訴人公司訂金三十萬元之目的。被告既無法供
    貨，即不該佯稱有貨可售，進而收取貨款，茲其取得巨款後，始終無法交貨，又
    無誠意解決，顯係利用告訴人之錯誤而詐取款項，自屬詐欺無疑，自不容其飾詞
    卸責，否則其成立契約時無意詐欺，何以無何向他人進貨之事證？又無何購買後
    致未能交貨之事證？又無以示肯如數返還五十萬餘元之事證」云云，提起上訴，
    以推測與陳詞，指摘原判決不當，所陳收受訂金、交付支票等情，均已詳述於前
    ，其請求撤銷改判為無理由，應予駁回。
據上論斷，應依刑事訴訟法第三百六十八條，判決如主文。
本案經檢察官鍾鳳玲到庭執行職務。
中      華      民      國      九十一      年      五      月    十五  日
                              臺灣高等法院刑事第七庭
                                  審判長法  官  吳  啟  民
                                        法  官  林  瑞  斌
                                        法  官  施  俊  堯
右正本證明與原本無異。
不得上訴。
                                        書記官  陳  彥  蕖
中      華      民      國      九十一      年      五      月    十五  日
